臺灣高等法院刑事判決　　　　　　　　　　　　　　九十年度上訴字第二二六四號
　　上　訴　人　臺灣臺北地方法院檢察署檢察官
　　被　　　告　乙○○
　　選任辯護人　陳欽賢
右上訴人因被告違反商業會計法等案件，不服臺灣臺北地方法院八十九年度訴字第一
四一六號，中華民國九十年六月十一日第一審判決（起訴案號：臺灣臺北地方法院檢
察署八十九年度偵字第六七六二號）提起上訴，本院判決如左：
    主  文
上訴駁回。
    理  由
一、公訴意旨略以：被告乙○○自民國八十三年八月三日起至八十六年七月二十日止
    ，係位於臺北市○○○路○段三三號十五樓之一「元順營造股份有限公司」（下
    稱元順公司）之負責人，亦係商業會計法之商業負責人，明知納稅義務人元順公
    司於八十四年四月間並無與彰清實業有限公司（以下簡稱彰清公司）為新台幣（
    下同）三百十六萬零五百元之交易事實，且自八十四年四月間起至六月間止，並
    無自彰清進項任何貨物，竟基於逃漏稅捐之犯意，於民國八十四年五月、六月間
    ，取得虛設行號彰清公司開立不實之統一發票（以下簡稱發票）計五紙，進項金
    額計三百零一萬元，虛增公司之進項成本，以不正當方法藉以逃漏八十四年度營
    業稅捐計十五萬零五百元，足生損害於國家稅收。因認被告涉有稅捐稽徵法第四
    十七條、第四十一條之逃漏稅捐罪嫌及商業會計法第七十一條第一款之罪嫌。
二、按犯罪事實應依證據認定之，無證據不得推定其犯罪事實；又不能證明被告犯罪
    者，應諭知無罪之判決，刑事訴訟法第一百五十四條、第三百零一條第一項分別
    定有明文。又認定不利於被告之事實，須依積極證據，苟積極證據不足為不利於
    被告事實之認定時，即應為有利於被告之認定，更不必有何有利之證據（最高法
    院三十年上字第八一六號判例參照）。另事實之認定，應憑證據，如未能發現相
    當證據，或證據不足以證明，自不得以推測或擬制之方法，以為裁判基礎（最高
    法院四十年台上字第八六號判例參照）。而認定犯罪事實所憑之證據，雖不以直
    接證據為限，間接證據亦包括在內；然無論直接或間接證據，其為訴訟上之證明
    ，須於通常一般之人均不致有所懷疑，而得確信其為真實之程度者，始得據為有
    罪之認定，倘其證明尚未達到此一程度，而有合理之懷疑存在，無從使事實審法
    院得有罪之確信時，即應由法院諭知被告無罪之判決（最高法院七十六年度台上
    字第四九八六號判例參照）。
三、公訴人認被告犯有逃漏稅捐、違反商業會計法罪嫌，係以證人沈金龍之證述，被
    告以元順公司代表人名義所訂立之合約書，被告所辯本件係以現金支付，不僅與
    該公司及商場上工地付款慣以支票支付方式不符，且元順公司始終未能提出付款
    資料以供查證資金流程，支付彰清公司之款項亦未見登載在其銀行存款之會計帳
    冊內，而彰清公司在八十三年七月至八十四年八月間，均無購進砂石、水泥等混
    凝土所需原料之資料，進、銷項目明顯不符，益證本件並未有實質之交易，元順
    公司更無支付貨款之事實。且有臺北市稅捐稽處稽核報告書、異常查核清單、發
    票五紙、支出預支證明單、應納稅額繳款書、估價單、請款單、會計帳冊等影本
    在卷可稽為論據。上訴時補稱：(一)、本件友嘉營造有限公司（以下簡稱友嘉公司
    ）若確實承包施作系爭工程，必有實際購料行為，若有實際購料，必有真實之購
    料單據憑證，何須由元順公司與虛設之彰清公司簽訂虛偽之預拌混凝土合約書？
    再取得假發票報稅？此部分原審未予詳查，亦未交待，實有疏漏。(二)、若如被告
    所辯，本件係由友嘉公司全權施作，非由元順公司付款取得購料發票憑證，則被
    告此舉顯已有違商業會計法第七十一條第一款之罪嫌，原審竟毫未論究，顯有違
    法失當之處。(三)、復依原審調查審理之事實，其既認定元順公司未有實際付款購
    貨之情形，而係交由友嘉公司全權承包施作，則被告係元順公司負責人，又知悉
    上情，仍以自友嘉公司取得之彰清公司開立之不實發票，虛增公司進項成本，藉
    以逃漏八十四年度營業稅捐，而生損害於國家稅收，違反稅捐稽徵法之罪嫌甚明
    顯。原審既調查上情屬實，竟猶為被告無罪之諭知，顯然判決結果與所調查之事
    實相悖，原判決有上述之違法等詞。
四、訊據被告坦承於八十三年八月三日起至八十六年七月二十日止擔任元順公司負責
    人，惟否認有右揭被訴犯行，辯稱：伊是投資股東福座開發股份有限公司之法人
    代表，元順公司向公路局承包道路拓寬工程得標後，即交由友嘉公司全權施作，
    道路拓寬工程所需購料亦由友嘉公司負責，友嘉公司將購料所取得之憑證提交元
    順公司報稅，伊不知彰清公司為虛設行號之公司等語。
五、查被告自八十三年八月三日起至八十六年七月二十日止擔任元順公司負責人，據
    被告供明，且據證人即自八十六年七月二十一日起接任元順公司負責人之沈金龍
    於偵查中證述當時被告係元順公司董事長，有實權者即被告及執行副總楊世豪，
    且要被告蓋印公司才會付款等語，被告八十三年八月三日起至八十六年七月二十
    日止擔任元順公司負責人，雖可認定。惟其否認有被訴逃漏稅捐、違反商業會計
    法之犯行，經查：
（一）元順公司向原臺灣省交通處公路局第一區工程處承攬一０一線五Ｋ加一六０至
      七Ｋ段道路拓寬工程後，交由友嘉公司施作，道路拓寬工程所需購料亦由友嘉
      公司負責，友嘉公司將購料所取得之憑證提交元順公司作為報稅之用，迭據友
      嘉公司負責人陳文華、友嘉公司總經理甲○○、元順公司會計林麗華於原審證
      述甚詳。元順公司將承攬之工程，交由下游承包商友嘉公司施作，元順公司本
      應取得友嘉公司之發票作為報稅之用，惟友嘉公司交付彰清公司所開立如附表
      所示之五張發票予元順公司作為報稅之用，元順公司並以之作為進項憑證。如
      附表所示之五張發票確係由友嘉公司提供，此據友嘉公司總經理甲○○於原審
      結證稱：「（是否是友嘉公司負責人？）我是友嘉公司總經理，友嘉公司經營
      土木，承包土木工程，大部分都是道路工程。我們是元順公司協力廠商，工程
      是元順承包。元順交給我們做的工程，領錢是跟元順領的。要開發票，譬如說
      向甲公司買鋼筋，直接就由甲公司開給元順。應該有彰清發票，施工中有需要
      叫材料，他們拿過來，我才簽名。我不知彰清公司是虛設公司。我們有拿彰清
      發票給元順。但買貨時沒有辦法查證是那家公司發票。」（見原審卷第一一九
      頁）。友嘉公司領取工程款後，交付彰清公司之發票，以供報稅之用，因元順
      公司確有支付款項予友嘉公司，友嘉公司雖以彰清公司之發票報稅，其本身尚
      無逃漏稅捐之問題。被告否認知悉彰清公司是虛設公司，而交付該五張發票予
      元順公司之友嘉公司，其總經理甲○○亦證稱：不知彰清公司是虛設公司等語
      ，尚乏證據足認被告知悉彰清公司是虛設公司，而仍收受該五張發票。則起訴
      書所述臺北市稅捐稽處稽核報告書、異常查核清單、支出預支證明單、應納稅
      額繳款書、估價單、請款單、會計帳冊等影本及如附表所示由彰清公司開立之
      發票五張等證據，均尚不足以證明被告有違反稅捐稽徵法第四十七條、第四十
      一條之逃漏稅捐犯行。至其是否有幫助友嘉公司逃漏稅捐，係屬另一問題（此
      部分未據起訴）。
（二）附於八十九年度偵字第六七六二卷第二十八頁之被告於八十四年四月十五日以
      元順公司之代表人名義與彰清公司代表人藍師義（依臺灣臺北地方法院檢察署
      八十八年度偵緝字第一二三二號不起訴處分書認定係被冒名充作彰清公司負責
      人）所簽訂，元順公司向彰清公司訂購預拌混凝土（ＲＣ）之合約書，係由元
      順公司會計林麗華於八十八年五月二十八日接受臺北市稅捐稽徵處人員訪談時
      ，由友嘉公司負責人陳文華之妻王明香提供予稅捐稽徵處訪談人員，分別據林
      麗華及王明香於九十年五月十日原審調查時證述明確，被告於本院九十一年一
      月十六日調查時供稱：「（為何合約書蓋公司章？提示偵卷第二十八頁）經查
      證不是元順公司印鑑章，亦不是我簽名，未授權任何人簽約。相關資料是王明
      香提供給稅捐單位，我早已離開元順公司。」等語，被告係於八十三年八月三
      日至八十六年七月二十日擔任元順公司負責人，據被告供明，且為公訴人據以
      起訴之事實，被告否認其有訂此份契約。而該份契約係於八十八年五月二十八
      日已非由被告擔任負責人之時，友嘉公司為應稅捐機關查帳之需而提出該契約
      書，此據證人即元順公司會計林麗華於原審結證稱：「八十四年四月十五日的
      合約書是陳太太王明香交給我的，這兩個元順的大小章不是公司的，所提供的
      資料我沒有印象，都是事後稅捐處人員訪談時陳太太提供的」等語（見原審卷
      第一四三頁）。證人王明香（陳文華之妻）於原審亦證稱：送至稅捐機關之資
      料由工地總經理甲○○交給伊，合約書是由工地拿回來等語（見原審卷第一四
      六頁），證人甲○○於九十一年一月三十一日本院調查時雖證稱：友嘉公司與
      元順公司是合作關係，不知有否簽約、買貨，時隔八、九年，已記不得云云。
      惟乏確切證據證明該合約書係由被告代表元順公司與彰清公司代表人「藍師義
      」（「藍師義」係被冒名簽訂，此部分是否有人涉犯行使偽造私文書罪嫌，亦
      未據起訴）所簽訂，亦不足以證明被告有為納稅義務人元順公司逃漏八十四年
      度營業稅十五萬零五百元之犯行。
（三）起訴書雖於所犯法條併記載被告涉犯商業會計法第七十一條第一款罪嫌，惟於
      犯罪事實欄僅記載被告亦係商業會計法之商業負責人，關於被告如何以明知為
      不實之事項，而填製於何會計憑證或記入何一帳冊之犯罪事實，均未具體記載
      。被告否認有違反商業會計法第七十一條第一款之犯行，辯稱：工程係交由友
      嘉公司負責施作，付款予友嘉公司並無不實等語，並提出付款明細一張、轉帳
      傳票影本七張作為證明。而元順公司以彰清公司開立如附表所示之統一發票五
      張報稅，尚非填製於會計憑證或記入帳冊，經查尚乏證據足認被告有被訴違反
      商業會計法第七十一條第一款之犯行。
（四）公訴人所述各項證據均不足以證明被告犯罪。此外，復查亦無其他積極證據足
      認被告涉有公訴人所指之犯行，不能證明被告犯罪。
六、原審以不能證明被告犯罪為由，諭知被告無罪之判決，經核於法並無不合。檢察
    官上訴意旨仍執前詞，指摘原判決違誤，為無理由，應予駁回。
據上論斷，應依刑事訴訟法第三百六十八條，判決如主文。
本案經檢察官林炳雄到庭執行職務。
中      華      民      國    九十一    年      四      月     十六     日
                              臺灣高等法院刑事第三庭
                                  審判長法  官  張  連  財
                                        法  官  張  傳  栗
                      法  官  李  英  勇
右正本證明與原本無異。
檢察官如不服本判決應於收受送達後十日內向本院提出上訴書狀，其未敘述上訴之理
由者並得於提起上訴後十日內向本院補提理由書（均須按他造當事人之人數附繕本）
。
                                        書記官  倪  淑  芳
中      華      民      國    九十一    年      四      月      十八    日
附表：
┌──┬───────┬────┬─────┬───────┐
│編號│發  票  號  碼│日    期│銷售金額  │稅      額    │
├──┼───────┼────┼─────┼───────┤
│一  │YJ00000000    │5.  │五十六萬元│二萬八千元    │
├──┼───────┼────┼─────┼───────┤
│二  │YJ00000000    │5.  │五十六萬元│二萬八千元    │
├──┼───────┼────┼─────┼───────┤
│三  │YJ00000000    │5.  │六十二萬元│三萬一千元    │
├──┼───────┼────┼─────┼───────┤
│四  │YR00000000    │6.  │六十四萬元│三萬二千元    │
├──┼───────┼────┼─────┼───────┤
│五  │YR00000000    │6.  │六十三萬元│三萬一千五百元│
└──┴───────┴────┴─────┴───────┘
